【裁判字號】    89,判,99
【裁判日期】    890114
【裁判案由】    綜合所得稅
【裁判全文】
行  政  法  院  判  決                              八十九年度判字第九九號
    原      告  甲○○
    被      告  財政部臺灣省中區國稅局
右當事人間因綜合所得稅事件，原告不服行政院中華民國八十七年十二月四日台八七
訴字第五九五一○號再訴願決定，提起行政訴訟。本院判決如左︰
    主  文
原告之訴駁回。
    事  實
緣原告民國八十三年度綜合所得稅結算申報，關於租賃所得、利息所得及罰鍰部分，
不服被告之初查核定，申經復查結果，除准予減列租賃所得新台幣（以下同）六四九
、九八六元，減列罰鍰九、○○○元外，其餘未准變更。原告仍未甘服，訴經財政部
訴願決定，將原處分關於租賃所得及科處罰鍰部分均撤銷，由原處分機關另為適法之
處分，其餘訴願駁回。原告就利息所得部分，向行政院提起再訴願亦遭駁回，遂提起
本訴。茲摘兩造訴辯意旨於次：
原告起訴意旨略謂︰一、原告配偶向其胞弟林蒼盛之土地設定抵押，金額為最高限額
設定一四、○○○、○○○元，實際借貸金額八、四○○、○○○元，分別於八十三
年六月十八日提領現金三○○、○○○元及於八十三年六月二十日電匯八、一○○、
○○○元交予林蒼盛，借款時言明純係幫忙性質，不予計收利息，並要求林君於二年
內將不動產處分供償還本借款。此純屬姊弟互助之情誼，經原查單位發函查證亦屬實
情，無奈仍不獲認定，仍予設利息收入三五○、九五八元。二、復查決定書謂，依行
政法院七十年判字第一一七號判例：「有利息約定之抵押借款業已登記於公文書，稅
捐稽徵機關對債權人即可作有按時收取利息之推定。」及司法院釋字第二七五號解釋
：「人民違反法律上之義務而受行政罰之行為，法律上無特別規定時，雖不以故意為
必要，仍需以過失為其責任要件。」原告前述因土地設定遭原處分機關設算案件，原
告既無收取利息，且經被告函查債務人查明在案。所謂原告應負舉證之責，因系爭案
件債務人已陳述並未支付利息，且經被告函查在案，舉證之責應屬齊備。該等舉證責
任，於被告而言，是否相對應舉證原告有收取利息之實﹖三、行政院決定書謂：「至
一在訴稱林蒼盛（債務人）已於原處分機關所屬台中縣分局資料調查表陳述並未支付
利息，．．．自難僅以林君之陳述即推翻地政機關公文書上之記載，所訴核不足採」
原告以為，納稅義務人依政府調查函覆之政府文書表格應非私文書，故應具有其證據
力，否則政府向人民函查，對回函情況又不調查採信，豈非政府公權力於無物﹖政
府機關自己發出之文件為無效力文書，則人民將如何依循﹖政府機關之不同公文書
有不同記載，而稽徵機關為對其有利之處分而推翻其本身公文書記載事項時，是否應
負舉證之責，方符行政訴訟之法理﹖況且原告確未收取利息，除取得政府函查債務人
文件外，又能如何舉證﹖原告以為已盡舉證之責，原處分機關不應推諉責任，對本案
不予認定，請准判決撤銷一再訴願決定及原處分，以維原告權益。
被告答辯意旨略謂︰一、按「個人之綜合所得總額，以其全年左列各類所得合併計算
之：第一類．．．第四類：利息所得二凡公債、公司債、各種短期票券、存款及其他
貸出款項利息之所得．．．」為所得稅法第十四條第一項第四類所明定。次按「個人
綜合所得稅之課徵，係以收付實現為原則，有利息約定之抵押借款業已登記於公文書
，稅務機關對債權人即可作有按時收取利息之推定，苟債權人主張未收付實現有利於
己之事實者，應負舉證責任。」大院七十年度判字第一一七號著有判例。二、本件原
告八十三年度綜合所得稅結算申報，未申報抵押利息所得，被告台中縣分局依據地政
事務所通報之他項權利登記完畢通知書記載，債務人林蒼盛以其所有坐落台中縣大里
市○○段三四六之二六、三四六之一三六號二筆土地設定抵押權予原告之配偶劉林貴
美，擔保債權為本金最高限額新台幣一四、○○○、○○○元整，權利存續期間為不
定期，並約定按中央銀行一年期定期存款利率計息，嗣經本局台中縣分局向債務人函
查實際借款金額為八、四○○、○○○元，乃核定原告之配偶劉林貴美八十三年度利
息所得為三五○、九五八元，併課原告當年度綜合所得稅。原告不服，復查時主張林
蒼盛係為其配偶之胞弟，雖實際借款八四○萬元予林蒼盛，惟基於姊弟互助之情誼，
不予計收利息，至於抵押權設定契約書記載依中央銀行利率計息，此為代書公式性記
載而已．．．云云。原告雖主張無息貸款並提示台中縣豐原市農會存摺影本及台中縣
分局最高限額抵押權債權額資料調查表以佐其說，惟上項資料僅能證明其實際貸款金
額為八四○萬元，尚無法證明無收取利息之事實，蓋依首揭判例，原告主張未收取利
息應由其負舉證責任，而所舉之證據必須有效，方能推翻已認定之收付實現之事實，
上項原告提供被告台中縣分局函查表以債務人林蒼盛已在該表上註明無息借款為證據
，並不符合大院三十六年判字第一六號判例指所舉證據必須客觀有效，所訴核無足採
，乃未准變更。訴願、再訴願原告仍執前詞爭辯經財政部及行政院持相同論見予以駁
回。三、原告仍執前詞主張借款純係幫忙性質，且債務人於本局台中縣分局最高限額
抵押權債權資料調查表填載無支付利息，足資證明其確無利息收入，惟原告無法提出
其他客觀有效之證據以資佐證，自難僅以債務人之陳述即推翻地政機關公文書上之記
載，所訴核無足採。原處分及所為復查、訴願、再訴願決定並無違誤，請准判決駁回
原告之訴。
    理  由
按凡公債、公司債、金融債券、各種短期票券、存款及其他貸出款項利息之所得，應
課徵個人綜合所得稅，為行為時所得稅法第十三條及第十四條第一項第四類所明定。
又個人綜合所得稅之課徵，係以收付實現為原則，有利息約定之抵押借款，稅務機關
對債權人可作有按時收取利息之推定，即應逕行認定有收付實現之事實，不必舉證，
納稅義務人如主張未收付實現之有利於己之事實，有舉證之責任，而所舉之證據必須
有效，方能推翻已認定之收付實現之事實，亦經本院著有七十年判字第一一七號判例
。本件被告初查，以關係人林蒼盛以其所有坐落台中縣大里市○○段三四六之二六及
三四六之一三六地號等二筆土地，設定抵押權予原告之配偶劉林貴美，擔保權利總金
額為本金最高限額一、四○○萬元，權利存續期間為不定期，約定按中央銀行一年期
定期存款利率計息，嗣經被告所屬台中縣分局查得實際借款金額為八四○萬元，乃依
據地政機關通報之他項權利登記資料，核定原告配偶八十三年度該項利息所得為三五
○、九五八元，併課原告當年度綜合所得稅。原告以其配偶借款予林蒼盛純係幫忙性
質，屬姐弟互助情誼，並未計收利息；又抵押權設定書雖記載利息依中央銀行一年期
定期存款利率計算，實係代書所為公式性之記載云云，申經復查結果，以原告雖主張
係無息貸款，並提示台中縣豐原市農會存摺影本及台中縣分局最高限額抵押權債權額
資料調查表供核，惟上開資料僅能證明實際貸款金額為八四○萬元，尚無法證明無收
取利息之事實。至其所提關係人林蒼盛在所屬台中縣分局函查表註明無息借款為證據
並不符合所舉證據必須客觀有效之旨，遂維持原核定。原告除仍執前詞外，並以借款
時言明純係幫忙性質，不予計收利息，且原告依初查調查函復之文書表格應非私文書
，故應具有證據力。原告已盡舉證責任云云，訴經財政部、行政院一再訴經財政部訴
願決定除持與原處分相同之論見外，並以林蒼盛與原告配偶劉林貴美係姐弟關係，林
蒼盛以債務人身分陳稱未支付利息予劉林貴美，其證據力本較薄弱，原告復未能舉出
其他客觀有效之證據以資佐證，自難僅以林君之陳述即推翻地政機關公文書上之記載
，所訴核不足採，遂駁回其訴願、再訴願。茲原告起訴仍執前詞爭執，除原處分為原
決定業已論明者外，查訴外人林蒼盛為原告之妻弟，且為本件抵押借款之債務人，以
其姊弟情誼兼以權利義務攸關，其於被告所屬台中縣分局函查時所為之答覆，難期其
據實陳述。原告既未能就其所主張：本件抵押權設定書所書利息依中央銀行一年期定
期存款利率計算，實係代書所為公式性之記載之事實，舉證以資證明，空言主張其間
抵押借款並無利息之約定云云，即不足取。被告依抵押借款登記關於利息之記載，核
定原告租息所得。一再訴願決定遞予維持，核無違誤，原告起訴意旨難謂有理，應予
駁回。
據上論結，本件原告之訴為無理由，爰依行政訴訟法第二十六條後段，判決如主文。
中    華    民    國     八十九      年      一      月      十四       日
                    行 政 法 院 第 五 庭
                                審 判 長 評  事      廖  政  雄
                                         評  事      趙  永  康
                                         評  事      沈  水  元
                                         評  事      林  清  祥
                                         評  事      姜  仁  脩
右  正  本  證  明  與  原  本  無  異
                                         法院書記官  郭  育  玎
中    華    民    國     八十九      年      一      月      十七       日


司法院資訊處製作；財團法人民間司法改革基金會備份。
